【裁判字號】    89,自,142
【裁判日期】    900628
【裁判案由】    詐欺
【裁判全文】
臺灣高雄地方法院刑事判決                          八十九年度自字第一四二號
    自  訴  人  子○○
                丑○○
                戊○○
                卯○○
                壬○○
                癸○○○
    共      同
    自訴代理人  己○○
    被      告  甲○○
                庚○○
  （自訴狀誤載為林余雪）
                丙○○
                乙○○
                辛○○
                午○○
                寅○○
右列被告因詐欺案件，經自訴人提起自訴，丁○判決如左：
    主  文
甲○○、庚○○、丙○○、乙○○、辛○○、午○○、寅○○均無罪。
    理  由
一、自訴意旨略以：被告甲○○係「楓立企業有限公司」（以下簡稱楓立公司）負責
    人，自民國八十七年二月十日起自任會首而召集互助會，自訴人子○○、丑○○
    、戊○○、卯○○、壬○○、張陳素香等均為會員之一，每會新台幣（下同）五
    萬元，會期預計至八十九年二月十日止會。起會後，本一切正常，詎被告甲○○
    於八十八年一月二十五日（自訴狀誤載為同年十二月十日），竟意圖為自己不法
    之所有，讓剩餘之活會會員一次標完，而按照如附件所示會單之記載順序取得各
    該月份之死會會款（當天除被告乙○○、寅○○仍為活會會員以外，其餘被告於
    當天前均已死會）。惟實際上被告甲○○不僅自己跟兩會，而其弟媳庚○○（自
    訴狀誤載為林余雪）亦跟一會，開立其夫即被告丙○○（被告庚○○之夫）之支
    票，另被告甲○○並向被告乙○○借人頭又跟兩會，被告辛○○則係「楓立公司
    」之總經理亦跟兩會，共計被告甲○○之家人共跟七會，然被告甲○○、丙○○
    、乙○○、辛○○所簽發之支票全部跳票。又被告午○○（同泰企業）及寅○○
    （三合公司）、巳○○（國興公司）及辰○○【巳○○、辰○○二人待其到案後
    另結】等四人各跟一會，然其等所簽發之支票，亦全部跳票，因認被告甲○○、
    丙○○、庚○○、乙○○、辛○○、午○○、寅○○等均涉有刑法之詐欺罪嫌。
二、按犯罪事實，應依證據認定之，無證據不得推定其犯罪事實，刑事訴訟第一百五
    十四條定有明文。次按侵占罪之成立，以意圖為自己或第三人不法之所有，而侵
    占自己持有他人之物，刑法第三百三十五條第一項定有明文。又按，刑法第三百
    三十九條第一項之詐欺罪之成立，以意圖為自己或第三人不法所有，以詐術使人
    將本人或第三人之物交付為要件，如行為人並未施用詐術，或其所用方法不能認
    係詐術，亦不致使人陷於錯誤，即均與該條之構成要件有間，有最高法院四十六
    年度臺上字第二六０號判例可資參照。再刑法上詐欺罪之立法意旨，係禁止於經
    濟行為中使用詐騙之方法得利為其規範目的，於民事債務當事人間，若有未依債
    務本旨履行給付之情形，依一般社會經驗而言，原因非一，其或因不可歸責之事
    由致無法給付、或因合法得對抗他造主張抗辯而拒絕給付，非必出於自始無意給
    付之詐欺犯罪一端，經濟行為本身原寓有不同程度之不確定性或交易風險，於當
    事人之一方有未依約履行之客觀情形時，除有構成詐欺罪之具體情事外，尚不得
    遽認即應成立詐欺罪。
三、自訴人認被告等涉有詐欺罪嫌，無非係以被告甲○○既自任會首，自應按期將死
    會所繳之會款交付予尚為活會之自訴人，詎自八十八年一月二十五日起，竟未將
    所收會款交付，且所開立之支票均跳票，又被告庚○○開其夫丙○○之支票，嗣
    後亦跳票，另被告乙○○、辛○○、午○○、寅○○等所開立之支票亦均陸續遭
    退票等情為據，並提出系爭互助會之會單共三紙、被告等所開立而遭退票之支票
    影本及退票理由單各九張、本票影本二紙等為證。
三、訊據被告甲○○固不否認於右揭時地自任會首起會之事實，被告庚○○、乙○○
    、辛○○、午○○、寅○○亦不否認有參加系爭互助會之事實，被告丙○○則不
    否認其支票事後跳票之事實，惟被告等均堅決否認有詐欺犯行，被告甲○○辯稱
    ：我召集系爭互助會，自始至終均無詐欺之意思，八十八年一月二十五日是因我
    的公司要結束營業，自訴人等怕我將來經濟出問題，所以才大家約定在當天將所
    有的活會一次標完，順序即如同附件之會單所載，且得標者當天就先將支票先開
    出來交給活會會員，系爭互助會之得標者於得標時，依約定即需將支票開出交給
    活會者，我後來因經濟狀況確實不好，導致自己的支票跳票，另外，我有向被告
    乙○○、庚○○借標，他們都同意借我，被告乙○○並開立支票借我，被告庚○○則開其夫即被告丙○○之支票借我，但都約定屆期要由我將款項匯入帳戶，但
    因我後來實在沒錢，所以導致乙○○、丙○○的支票均跳票等語；被告庚○○辯
    稱：我確實有參加系爭互助會，後來該會借給被告甲○○標（第十三會，八十七
    年十一月十日），但是開立我先生即被告丙○○名義之支票，我當初與甲○○約
    定屆期由她付款，一開始她有按期付款，後來到八十八年九月時，甲○○經濟變
    得不好，就沒有繼續付款，導致我先生丙○○的支票跳票等語；被告丙○○辯稱
    ：我未參加系爭互助會，我不知情等語；被告乙○○辯稱：我是將會借給甲○○
    標，並開支票借她，約定屆期由她付款，後來她有付幾個月，但後來她未再續繳
    ，導致我支票跳票等語；被告辛○○、午○○、寅○○均辯稱：我們是標會之後
    經濟狀況變差，才導致支票跳票，並無詐欺之意圖等語。經查：
（一）系爭互助會係於八十七年二月十日起會，預計至八十九年二月十日截止，有自
      訴人提出之系爭互助會會單一紙在卷可憑，而自訴人卯○○業已陳稱：被告甲○○起會時並無詐騙情事，而系爭互助會自起會至八十八年一月二十五日止，
      運作均一切正常等語（參照丁○八十九年五月四日訊問筆錄與九十年五月三十
      一日審判筆錄），亦即被告甲○○於起會之時並無施用詐術使自訴人陷於錯誤
      之情形，而自起會後一年內，均按時將死會會員所繳款項交予各個活會會員，
      是以尚難認被告甲○○於起會之始即有詐欺之犯意，應先予敘明。
（二）次查，被告庚○○所辯稱其確有參加系爭互助會，嗣後借給被告甲○○標並開
      立被告丙○○之支票等情，核與被告甲○○、丙○○之供述均相符合，復為自
      訴人所不爭執，是以應認被告庚○○、甲○○、丙○○就此部分事實之辯解堪
      予採信。
（三）另查，被告乙○○確實有參加系爭互助會，而係於八十八年一月二十五日各會
      員決定一次標完時，將該會借予被告甲○○標會而標得倒數第二會之情，業據
      被告乙○○迭次供述明確（參照丁○八十九年十月三日訊問筆錄與九十年六月
      十九日審判筆錄），核與被告甲○○之供述大致相符，且觀諸自訴人與被告等
      均不爭執其真實性之附件會單所載，其倒數第二會（第三十三會）得標者確實
      記載為「甲○○」，此外，自訴人亦無法提出被告甲○○有冒標被告乙○○之
      相關證據，是以應認被告甲○○、乙○○之前開供述為可採，至自訴人指稱被
      告乙○○係被告甲○○所借用之人頭云云，不足採信。
（四）自訴人等均不否認系爭互助會之會員於得標時，即必須將日後各次應付之會款
      ，先開立支票交付予各個活會會員收執，而於八十八年一月二十五日剩餘之活
      會會員將該會一次標完時，均於當天即需將支票開出等情。經查，依自訴人所
      提出被告等簽發支票之退票理由單以觀，被告甲○○、丙○○、辛○○、午○○之支票存款帳戶，乃分別於八十八年五月七日（甲○○）、八十八年九月十
      日（丙○○）、八十八年三月二十六日（辛○○：大寮鄉農會）、八十八年三
      月二十六日（辛○○：中華商業銀行）、八十八年七月十六日（午○○）遭列
      為拒絕往來戶，再經丁○依職權函查之結果，被告乙○○、寅○○之支票存款
      帳戶，則分別係八十八年八月二十日（乙○○）、八十八年十一月二十六日（
      寅○○），遭列為拒絕往來戶，另被告庚○○則因未曾開立支票帳戶而無退票
      紀錄等情，有高雄市票據交換所之回函及該函所附之上開退票資料三份在卷可
      憑。而依被告等之供述及自訴人等所指稱「被告甲○○係於起會之初的二會即
      得標，被告庚○○係開立被告丙○○之支票而於八十七年十一月十日得標，被
      告辛○○於八十七年三月得標，至於被告寅○○則係於八十八年一月二十五日
      大家一次標完時，預計將於同年八月十日即第二十六會得標，然被告寅○○於
      當天標會時開立之支票嗣後亦跳票，被告乙○○之支票則亦係於八十八年一月
      二十五日當日拿到」等情（參照丁○歷次訊問筆錄及九十年五月三十一日、九
      十年六月十九日之審判筆錄）以觀，可知被告甲○○、丙○○、辛○○、午○○、乙○○、寅○○於簽發各期會款之支票交予自訴人時，其等支票存款帳戶
      均尚未遭列為拒絕往來戶，是以即難遽認上開被告等於交付支票時有意圖為自
      己不法所有之詐欺意圖。
（四）又自訴人卯○○並指稱：後來被告辛○○所開支票無法兌現時，自訴人壬○○
      的太太曾拿支票去向辛○○換票，且事後有兌現等語（參照丁○八十九年六月
      二十二日訊問筆錄），是以亦難認被告辛○○將支票交付予自訴人時或支票屆
      期時有何詐欺意圖。此外，被告甲○○、庚○○、丙○○、辛○○、午○○、
      寅○○均於八十九年五月間與自訴人等簽訂和解書，其中被告寅○○已經清償
      完畢，被告午○○目前按期依和解條件償還欠款，其餘被告則有部分未按期清
      償等情，業據自訴人等陳述明確（參照丁○九十年五月三十一日審判筆錄），
      並有和解書一份在卷可憑，由此益足證上開被告並無詐欺之意圖。
綜前所述，被告等並無如自訴人所指：意圖為自己不法之所有，施用詐術使人陷於錯
誤而將本人之物交付之詐欺罪犯行，被告等雖分別有積欠自訴人會款之事實，然此核
屬民事糾紛問題，應循民事途徑解決始為妥適。自訴人之指訴既無法使丁○得到被告
等有符合刑法上詐欺罪構成要件之有罪心證，此外復查無其他積極證據足資證明被告
等有何詐欺犯行，核諸前揭說明，自應由丁○為被告等均無罪之諭知。
據上論斷，應依刑事訴訟法第三百四十三條，第三百零一條第一項前段，判決如主文
。
中      華      民      國    九十    年      六      月    二十八      日
                                  臺灣高雄地方法院刑事第六庭
                                      法  官  周  玉  群
右正本證明與原本無異。
如不服本判決，應於判決送達後十日內，向丁○提出上訴狀。
                                      書記官  黃  英  彥
中      華      民      國    九十    年      六      月    二十九    日


司法院資訊處製作；財團法人民間司法改革基金會備份。
